【裁判字號】    90,家抗,260
【裁判日期】    901114
【裁判案由】    遺囑認定等
【裁判全文】
臺灣高等法院民事裁定  九十年度家抗字第二六０號
      抗  告  人  甲○○
                  乙○○
右列抗告人因聲請認定遺囑真正事件，對於中華民國九十年七月三十一日臺灣臺北地
方法院九十年度家聲字第三五號裁定提起抗告，本院裁定如左：
      主      文
抗告駁回。
抗告程序費用由抗告人負擔。
      理      由
一、本件相對人在原法院聲請意旨略以：被繼承人易慶庭（民國八十九年十二月二十
    二日死亡），於民國（下同）八十九年十二月二十一日住院期間，預立口授遺囑
    ，指定其同居人即抗告人甲○○為遺產受贈人，此一遺囑，依民法第一千一百九
    十七條規定，應由利害關係人提請親屬會議認定其真偽，如親屬不足法定人數，
    利害關係人得聲請法院指定之，如親屬會議不能或難於召開，得由法院處理之。
    抗告人甲○○受贈被繼承人易慶庭遺產，屬其繼承關係之當事人及利害關係人，
    而被繼承人易慶庭罹患心臟、動脈疾病，臨別匆促，故存摺等物盡置銀行保管箱
    中，未及處理，其一切醫療、喪葬費用，悉由抗告人甲○○之胞弟抗告人乙○○
    墊付，故抗告人乙○○亦為利害關係人，二人皆有權召集親屬會議，惟因被繼承
    人易慶庭在台同輩血親，僅其堂兄易紹庭一人，不足組成親屬會議，依民法第一
    千一百三十二條第二項規定，應由原法院判定其遺囑之真偽等情。
二、本件被繼承人易慶庭於八十九年十二月二十二日死亡，有死亡證明書可稽（見原
    法院卷第十頁）。其在台親屬僅有堂兄易紹庭一人，另在大陸亦祇有二姪兒，此
    外別無其他親屬，已據證人易文中到場證述屬實（見本院卷第三十八頁），依民
    法第一千一百三十條及第一千一百三十一條規定，其親屬會議會員未達五人，不
    足法定人數，依民法第一千一百三十二條第一項規定，法院亦不能於其他親屬中
    指定之。抗告人主張抗告人甲○○為被繼承人易慶庭遺產受贈人，而抗告人乙○
    ○曾為被繼承人易慶庭支付醫療及喪葬費用，自屬民法第一千一百二十九條所規
    定之利害關係人。則被繼承人易慶庭之口授遺囑（見原法院卷第十一頁）是否為
    真正，既不能依民法第一千一百九十七條規定，提經親屬會議認定，抗告人自得
    依民法第一千一百三十二條第二項及第一千一百九十七條規定，聲請法院認定該
    口授遺囑之真偽。
三、惟按遺囑人因生命危急或其他特殊情形，不能依其他方式為遺囑者，得由遺囑人
    指定二人以上之見證人，並口授遺囑意旨，由見證人中之一人，將該遺囑意旨，
    據實作成筆記，並記明年、月、日，與其他見證人同行簽名，此觀民法第一千一
    百九十五條第一項第一款規定自明。據證人即台北市博仁綜合醫院醫師陳和美在
    原法院結證：「易慶庭（於八十九年十二月）二十日來住院，二十二日過世，二
    十一日那天應該是腦筋不清楚，昏迷指數四分，有連續惡化，電擊好幾次，不可
    能再做遺囑了。被繼承人（指易慶庭）來時已插管子，被繼承人是從忠孝（醫院
    ）轉診來的。昏迷指數最好是十五分，最差是三分。」等語（見原法院卷第六十
    頁），而證人即上開醫院護理長王麗玲在原法院亦證稱：「我是加護病房護理長
    ，易慶庭是在我們醫院就醫，（八十九年）十二月二十日入院，六點三十八分入
    急診病房，當時他有氣喘，心臟有短時間停止，因忠孝醫院沒有加護病房所以送
    來我們醫院照顧，之後他就進了加護病房，在忠孝醫院就插了氣管、內管，昏迷
    指數是五分，（依）醫護專業來說是意識不清了，二十一日凌晨一點，昏迷指數
    五分，凌晨五點病人情緒有點躁動，那時我們給的也是五分。下午六點以前的時
    間病人心臟有點急促有點快，有作急救。」等語（見原法院卷第七十二頁），足
    證被繼承人易慶庭於八十九年十二月二十一日在台北市博仁綜合醫院住院時，已
    插氣管、內管，無法言語，昏迷指數為五分，意識已不清，已無以言語為口授遺
    囑之能力。即系爭遺囑之見證人蔡清地、劉惟隆亦在原法院一致證稱：被繼承人
    易慶庭當時無法言語，係由抗告人甲○○囑蔡清地書寫遺囑（見原法院卷第二十
    九、三十頁），益徵被繼承人易慶庭當時確已無法言語，不能口授遺囑意旨，系
    爭遺囑僅係抗告人甲○○揣測被繼承人易慶庭之意思所作成，核與民法第一千一
    百九十五條第一項第一款所規定口授遺囑之要件不符，自難認系爭遺囑為真正。
四、從而原法院所為駁回抗告人聲請認定遺囑真正之裁定，核無違誤。抗告論旨自執
    前詞指摘原裁定不當，求予廢棄改裁定，為無理由。
五、據上論結，本件抗告為無理由，依非訟事件法第八條第一項前段、第十條、第二
    十八條，民事訴訟法第四百九十二條第一項、第八十五條第一項前段，裁定如主
    文。
中      華      民      國    九十      年     十一     月     十四     日
                                臺灣高等法院民事第十三庭
                                    審判長法  官  林  鄉  誠
                                          法  官  王  聖  惠
                                          法  官  劉  清  景
右正本係照原本作成。
不得再抗告。
中      華      民      國    九十      年     十一     月    二十三    日
                                          書記官  高  澄  純


司法院資訊處製作；財團法人民間司法改革基金會備份。
